【裁判字號】    98,上,618
【裁判日期】    990727
【裁判案由】    塗銷抵押權登記
【裁判全文】
臺灣高等法院民事判決                   98年度上字第618號
上  訴  人  丙○○
訴訟代理人  乙○○
            陳佳瑤律師
            鄭佑祥律師
            魏妁瑩律師
上  列 1人
複  代理人  韓世祺律師
被  上訴人  甲○○       住桃園縣龜山鄉○○村○○街221巷
                           67弄8號
            丁○○       住臺北縣新莊市○○路174號
共      同
訴訟代理人  康勝男律師
複  代理人  陳文雄律師
上列當事人間塗銷抵押權登記事件，上訴人對於中華民國98年4
月24日臺灣板橋地方法院97年度重訴字第384號第一審判決提起
上訴，本院於99年7月13日言詞辯論終結，判決如下：
    主      文
上訴駁回。
第二審訴訟費用由上訴人負擔。
    事實及理由
壹、程序方面：
    查上訴人於民國 (下同)98年5月27日提出之民事上訴理由狀
    上訴聲明第二項雖僅記載「確認被上訴人就上訴人所有之臺
    北縣泰山鄉○○○段楓樹腳小段35、35之2、35之3、35之4
    、35之6、35之8、 35之9、35之10、35之12、35之14、35之
    15、35之17、35之18、35之19地號土地，於96年2 月16日向
    臺北縣新莊地政事務所所為登記字號莊登字第077710號之最
    高限額抵押權關係不存在」 (見本院卷第17頁)， 惟嗣後上
    訴人已於98年8 月26日具狀將上開聲明更正為「確認被上訴
    人就上訴人所有之臺北縣泰山鄉○○○段楓樹腳小段35、35
    之2、35之3、35之4、35之6、35之8、35之9、35之10、35之
    12、35之14、35之15、35之17、35之18、35之19、35之20、
    35之21、35之22地號土地，於96年2 月16日向臺北縣新莊地
    政事務所所為登記莊登字第077710號設定登記之抵押權不存
    在」 (見本院卷第90頁、第170頁、第276頁) ，並無不合，
    合先敘明。
貳、實體方面：
一、上訴人起訴主張：坐落臺北縣泰山鄉○○○段楓樹腳小段35
    、35之2(於96年9月29日因分割增加35之22地號)、35之3(於
    96年9月29日因分割增加35之20地號)、35之4 (於96年9月29
    日因分割增加35之21地號)、35之6、35之8、35之9、35之10
    、35之12、35之14、35之15、35之17、35之18、35之19等地
    號土地(下稱系爭土地)原為被上訴人丁○○與訴外人黃勝欣
    、黃淑玉、廖榮祥、鄭余炫、鄭余毓、陳明庭、黃陳雪華、
    鄭平雄、鄭余弘等人共有，嗣於95年9 月26日共有人中之訴
    外人黃勝欣、黃淑玉、廖榮祥、鄭余炫、鄭余毓、陳明庭、
    黃陳雪華 (下稱黃勝欣等7人)同意將系爭土地出賣予上訴人
    ，並簽訂土地買賣契約書，因已符合土地法第34條之1第1項
    「共有人過半數及其應有部分合計過半數之同意行之」之規
    定，黃勝欣等7 人於96年1月23日以臺北北門郵局第354號存
    證信函通知其他共有人(包括被上訴人丁○○)，被上訴人丁
    ○○雖曾表明願以同一價格優先承購，然經黃勝欣等7 人於
    96年2月12日以臺北北門郵局第711號存證信函函請其依同一
    價格行使優先承購權，被上訴人丁○○並未行使，黃勝欣等
    7人乃將其可得之買賣價金提存，上訴人並於96年4月24日辦
    理所有權移轉登記，取得系爭土地所有權全部，被上訴人丁
    ○○對系爭土地已喪失權利。詎被上訴人丁○○於96年2 月
    16日將其系爭土地應有部分及坐落臺北縣新莊市○○段111
    、114、116地號土地之應有部分，共同擔保設定最高限額新
    臺幣（下同）3,500萬元之抵押權(下稱系爭抵押權) 予被上
    訴人甲○○。惟查系爭土地及上開111、114、116 地號土地
    價值遠低於所設定之最高限額抵押權，且被上訴人就其等間
    之債權債務關係並未能提出相關資金往來紀錄，被上訴人間
    之借款及抵押權設定登記契約均屬虛偽而自始無效，依該契
    約所為抵押權設定亦應失所附麗。又被上訴人間基於通謀虛
    偽意思表示，致伊所有權受有負擔，係故意以不法之方式侵
    害伊所有權，已成立民法第184條第1項前段之侵權行為；且
    被上訴人間通謀所設定之系爭抵押權，已妨礙並擾亂自由市
    場之交易秩序，欲從中獲取利益，實已合於民法「故意以背
    於善良風俗之方法，加損害於他人者」之侵權行為，伊自得
    依民法第184條第1項請求被上訴人甲○○塗銷系爭抵押權登
    記。另被上訴人間通謀虛偽意思表示而為債權及物權行為，
    依民法第87條第1項規定無效，伊得依民法第767條中段規定
    ，請求被上訴人甲○○塗銷系爭抵押權之登記等情。爰依上
    開規定，求為確認被上訴人就伊所有之系爭土地，於96年2
    月16日向臺北縣新莊地政事務所所為登記莊登字第077710號
    設定登記之抵押權不存在；被上訴人甲○○應將系爭抵押權
    設定登記塗銷之判決。
二、被上訴人則以：被上訴人丁○○就系爭土地之應有部分雖已
    讓與上訴人，惟依民法第867 條規定，其上已設定之系爭抵
    押權並不受影響。又被上訴人丁○○係因向甲○○等人以總
    價1億3,800萬元購買坐落桃園縣桃園市○○段415、416地號
    土地，其中尾款2,910 萬元未付，乃將所有系爭土地之應有
    部分及上開111、114、116 地號土地之應有部分，共同擔保
    設定系爭抵押權予被上訴人甲○○。上訴人就其主張伊等間
    就系爭抵押權之設定有通謀虛偽意思表示之行為，未舉證以
    實其說，並不足採信等語，資為抗辯。
三、原審判決駁回上訴人之請求，上訴人不服，提起上訴，並聲
    明：(一)原判決廢棄。(二)確認被上訴人就上訴人所有之系爭土
    地，於96年2 月16日向臺北縣新莊地政事務所所為登記莊登
    字第077710號設定登記之抵押權不存在。(三)被上訴人甲○○
    應將前項抵押權設定登記 (臺北縣新莊地政事務所所登記字
    號莊登字第077710號) 予以塗銷。被上訴人答辯聲明：上訴
    駁回。
四、兩造不爭執之事實：
  (一)系爭土地原為被上訴人丁○○與訴外人黃勝欣、黃淑玉、廖
    榮祥、鄭余炫、鄭余毓、陳明庭、黃陳雪華、鄭平雄、鄭余
    弘等人共有，嗣於95年9月26日訴外人黃勝欣等7人同意將系
    爭土地出賣予上訴人，並與上訴人簽訂土地買賣契約書，因
    已符合土地法第34條之1第1項「共有人過半數及其應有部分
    合計過半數之同意行之」之規定，黃勝欣等7人並於96年1月
    23日以臺北北門郵局第354號存證信函通知其他共有人(包括
    被上訴人丁○○)， 被上訴人丁○○雖曾表明願以同一價格
    優先承購，然經黃勝欣等7人於96年2月12日以臺北北門郵局
    第711 號存證信函函請其依同一價格行使優先承購權，被上
    訴人丁○○未行使，黃勝欣等7 人乃將其可得之買賣價金提
    存，上訴人並於96年4 月24日辦理所有權移轉登記，取得系
    爭土地所有權全部。
  (二)被上訴人丁○○於上訴人辦理上開所有權移轉登記前之96年
    2 月16日將其所有系爭土地之應有部分及坐落臺北縣新莊市
    ○○段111、114、116 地號土地之應有部分，共同擔保設定
    最高限額3,500 萬元之抵押權予被上訴人甲○○。
五、上訴人不能證明被上訴人間設定最高限額抵押權屬通謀虛偽
    意思表示：
  (一)按當事人主張有利於己之事實者，就其事實有舉證責任 (民
    事訴訟法第277條參照)；又「通謀虛偽意思表示」之事實屬
    於契約權利發生之障礙事項，且屬於非常態事實，應由主張
    「通謀虛偽意思表示」存在之當事人，就該事實負舉證責任
    ( 最高法院48年台上字第29號判例參照 )。
  (二)最高限額抵押權係指債務人或第三人提供其所有之不動產，
    就債權人對債務人一定範圍內之不特定債權，在一定金額限
    度內為擔保之特殊抵押權。是以最高限額抵押權所擔保者，
    係在一定範圍內之法律關係(即基礎關係)所不斷發生之債權
    ，故抵押權存續期間內已發生之債權，雖因清償或其他事由
    而消滅，原訂之抵押權契約依然有效。嗣後在存續期間內陸
    續發生之債權，債權人仍得對抵押物行使權利。最高限額抵
    押契約定有存續期間者，其訂約之目的顯在擔保存續期間內
    所發生之債權，亦即凡在存續期間內所發生之債權皆為抵押
    權效力所及(最高法院92年台上字第2340號判決參照)；查，
    上訴人主張上述3 筆地號均為共有土地、價值不高，縱加上
    系爭土地被上訴人丁○○之應有部分，土地總價值遠低於所
    設定之最高限額抵押權，及被上訴人就債權債務關係，始終
    未能提出相關資金往來紀錄，認被上訴人間乃通謀虛偽意思
    表示設定本件最高限額之抵押權云云，上訴人就此權利發生
    之障礙事項，且屬於非常態事實(通謀虛偽意思表示)，依舉
    證責任之法則，自應先負舉證之責，上訴人主張應由被上訴
    人就「設定抵押權」係真正負舉證責任，自有誤會，茲上訴
    人既未舉證以實其說，自應受不利之認定。
  (三)土地登記簿謄本依其程式及意旨屬公文書，推定為真正 (民
    事訴訟法第355條第1項參照)。 桃園市○○段415、416地號
    土地已於96年8月28日合併於同段411地號土地，有桃園縣桃
    園地政事務所98年10月13日桃地登字第0980008558號函及其
    檢送桃園市○○段411地號土地登記謄本1份在卷可按 (見本
    院卷第144-145頁)， 故上訴人主張並無桃園市○○段415、
    416地號土地 (見本院卷第90頁)，自無足採。另，被上訴人
    間就該2 筆土地確有買賣之事實，亦有桃園縣桃園地政事務
    所98年9 月30日桃地登字第0980008201號函及其檢送之桃園
    縣桃園地政事務所95年桃資登字第037390號登記案影本1 份
    、98年11月16日桃地登字第0980009591號函及其檢送之桃園
    縣桃園地政事務所94年桃資登字第078870號登記案影本1 份
    在卷可按(見本院卷第125-136頁、第152頁、外放)，而土地
    登記申請書上記載之價格屬公契，本較私契為低，故上訴人
    以公告地價及公契上之價格，與被上訴人抗辯之買賣價格不
    符，主張兩造間就該2 筆土地並無買賣之情形，同無足採。
  (四)查桃園市○○段415、416土地，是由被上訴人甲○○出售予
    被上訴人丁○○，於94年12月8 日訂立買賣契約，約定已支
    付給被上訴人甲○○之2,890萬元為第一期款，第二期款8,0
    00萬元於產權移轉丁○○後，由丁○○以系爭土地向金融機
    構貸款支付，尾款2,910 萬元，約定於辦理土地容積移轉及
    建照核發後支付，此業經被上訴人甲○○陳述明確，並有土
    地買賣契約書1 紙在卷可按（見本院卷第200-204頁、第215
    -216頁）；另已支付之第一期款2,890 萬元，是由被上訴人
    丁○○簽發發票日94年9月9日，金額500萬元誠泰銀行 （由
    台灣新光商業銀行合併）支票支付，94年10月18日收受390
    萬元，另丁○○於94年11月1日自桃園市農會匯款2,000萬元
    至被上訴人甲○○設立於遠東銀行大興分行00000000000000
    號帳戶，有支票、收據、匯款回條2 紙在卷可按（見本院卷
    第205-208頁）。雖上開被上訴人丁○○簽發發票日94年9月
    9 日，金額500萬元誠泰銀行支票，於94年9月14日由被上訴
    人丁○○設立於遠東銀行大興分行00000000000000號帳戶提
    示，有臺灣新光商業銀行丹鳳分行99年5月27日(98) 新光銀
    丹鳳字第113號函及附件(支票影本1 張)、遠東銀行99年7月
    12日（99） 遠銀詢字第0000920號函文在卷可按（見本院卷
    第261-262頁、第299-300頁），然仍不影響被上訴人甲○○
    確已收受之事實（見土地買賣契約書之記載）；第2期款8,0
    00萬元於產權移轉被上訴人丁○○後，由被上訴人丁○○於
    95年1 月24日以系爭土地設定最高限額1億2,000萬元抵押予
    桃園市農會，有抵押權設定契約書在卷可按（見本院卷第22
    4-226頁），嗣桃園市農會於95年1月26日撥入放款金額80,0
    00,000元至被上訴人丁○○於該農會開立活期儲蓄帳戶0000
    000-00-0000000內，被上訴人丁○○於貸放後將該筆款項80
    ,000,000元，匯出至玉山桃園分行收款人為甲○○帳號0000
    000000000，金額分別為1,000萬元6筆、500萬元1 筆；建華
    銀行中壢分行收款人甲○○帳號00000000000000金額分別為
    500萬元、1,000萬元，有桃園市農會99年5 月27日桃市農信
    字第0990001922號函、桃園縣桃園市農會匯款回條9 紙在卷
    可按（見本院卷第260頁、第219-222頁）；第3 期款2,910
    萬元原約定於辦理土地容積移轉及建照核發後支付，且容積
    移轉已於96年1月2日辦理完畢，因被上訴人丁○○無力支付
    ，故提供名下土地臺北縣泰山鄉○○○段楓樹腳小段35地號
    等17筆土地為擔保（即系爭土地應有部分及坐落臺北縣新莊
    市○○段111、114、116 地號土地之應有部分），設定抵押
    最高限額3,500萬元予被上訴人甲○○，亦有96年2月15日借
    據1紙在卷可按（見本院卷第209頁）。依上開資金過程，已
    足以證明被上訴人間就桃園市○○段415、416地號土地之買
    賣及系爭抵押權之設定為真正，上訴人僅憑臆測主張被上訴
    人間設定最高限額抵押權屬通謀虛偽，自無足取。
  (五)按土地所有人以其土地設定抵押權予第三人，乃適法權利之
    行使，並無不法侵害上訴人事後所取得之所有權，亦未違反
    善良風俗，上訴人主張被上訴人係故意以不法之方式侵害阻
    撓上訴人取得所有權，且背於善良風俗之方法加損害於上訴
    人，已成立民法第184條第1項前段、後段之侵權行為，自非
    可取。
  (六)至上訴人主張被上訴人丁○○於96年4月4日以該桃園市○○
    段415、416地號土地設定2億7,600萬元抵押權予陽信商業銀
    行股份有限公司，何以於96年2 月15日即預知無法支付尾款
    2,910萬元，又若被上訴人嗣後確有以上開415、416 地號土
    地向陽信銀行借款，何以未以貸款償還尾款，並要求塗銷抵
    押權，爰請求向陽信銀行調取設定抵押權之相關資料（見本
    院卷第240-241頁）。 查上訴人主張之上開行為係於系爭土
    地於96年2 月16日設定抵押權之後，與本件無關，爰不予調
    取。
  (七)綜上，上訴人依侵權行為請求既無足取，其併依民法第767
    條排除侵害之規定，請求塗銷系爭抵押權登記，同無所據。
六、綜上所述，上訴人依民法第184條前、後段、第767條規定，
    請求確認被上訴人就上訴人所有之系爭土地，於96年2月16
    日向臺北縣新莊地政事務所所為登記莊登字第077710號設定
    登記之抵押權不存在；被上訴人甲○○應將前項抵押權設定
    登記(臺北縣新莊地政事務所所登記字號莊登字第077710號)
    予以塗銷，為無理由，不應准許，原審為上訴人敗訴之判決
    ，尚無不合，上訴論旨指摘原判決不當，請求廢棄改判，為
    無理由，應駁回其上訴。
七、上訴人請求命被上訴人提出土地開發之建照、容積移轉、開
    工狀況等資料，並請求傳訊證人即原地主鍾淑惠、婁秀珍、
    李榮華、李智敏、李賢文及許祺昌等人以確認買賣契約及交
    易之真實性 (見本院卷第237-238頁)，及函調被上訴人之所
    得稅資料，因與判決結果並無影響，本院認無必要。兩造其
    餘之攻擊或防禦方法及未經援用之證據，經本院斟酌後，認
    為均不足以影響本判決之結果，自無逐一詳予論駁之必要，
    併此敘明。
八、據上論結，本件上訴為無理由，依民事訴訟法第449條第1項
    、第78條，判決如主文。
中    華    民    國    99    年    7     月    27    日
                    民事第十五庭
                        審判長法  官  林恩山
                              法  官  陳雅玲
                              法  官  黃國忠
正本係照原本作成。
如不服本判決，應於收受送達後20日內向本院提出上訴書狀，其
未表明上訴理由者，應於提出上訴後20日內向本院補提理由書狀
（均須按他造當事人之人數附繕本）上訴時應提出委任律師或具
有律師資格之人之委任狀；委任有律師資格者，另應附具律師資
格證書及釋明委任人與受任人有民事訴訟法第466 條之1第1項但
書或第2 項（詳附註）所定關係之釋明文書影本。如委任律師提
起上訴者，應一併繳納上訴審裁判費。
中    華    民    國    99    年    7     月    28    日
                              書記官  陳明俐
附註：
民事訴訟法第466條之1（第1項、第2項）：
對於第二審判決上訴，上訴人應委任律師為訴訟代理人。但上訴
人或其他法定代理人具有律師資格者，不在此限。
上訴人之配偶、三親等內之血親、二親等內之姻親，或上訴人為
法人、中央或地方機關時，其所屬專任人員具有律師資格並經法
院認為適當者，亦得為第三審訴訟代理人。

司法院資訊處製作；財團法人民間司法改革基金會備份。
